【裁判字號】    98,消債更,275
【裁判日期】    980331
【裁判案由】    聲請更生程序
【裁判全文】
臺灣高雄地方法院民事裁定           98年度消債更字第275號
聲  請  人  甲○○
代  理  人  孫嘉男律師
上列當事人因消費者債務清理條例事件聲請更生，本院裁定如下
：
    主  文
聲請駁回。
聲請費用由聲請人負擔。
    理  由
一、聲請意旨略以：聲請人有不能清償債務情事，於民國95年4
    月間提出債權人清冊，以書面向全體無擔保債權銀行請求共
    同協商債務清償方案，經協商成立，約定聲請人應自95年4
    月起，分120 期，按年息6%計息，於每月10日繳納新臺幣（
    下同）21,817元，以攤還欠款1,965,086 元。惟聲請人於履
    行協商期間，自96年7 月起至97年5 月止因失業頓無收入，
    目前以在市場擺攤販賣飾品維生，每月收入僅8,000 元至15
    ,000 元 不等，實無力繳納協商款項，故於繳納27期協商款
    後，自97年8 月起始未繼續繳納，而有不可歸責於己，致履
    行協商顯有重大困難之情事存在。且聲請人無擔保或無優先
    權之債務總額未逾1,200 萬元，復未經法院裁定開始清算程
    序或宣告破產，爰依法聲請更生等情。
二、按債務人與金融機構協商成立者，不得聲請更生或清算，但
    因不可歸責於己之事由，致履行顯有重大困難者，不在此限
    ；本條例施行前，債務人依金融主管機關協調成立之中華民
    國銀行公會會員辦理消費金融案件無擔保債務協商機制與金
    融機構成立之協商，準用前項之規定，消費者債務清理條例
    （下稱消債條例）第151 條第5 項、第6 項分別定有明文。
    衡諸債之關係係以當事人間之信賴關係為基礎，為社會經濟
    組織之重要支柱，故當事人於以法律行為追求自己之利益之
    際，亦應顧及對方之利益，並考量債權債務在社會上之作用
    ，本於誠實及信用之原則，行使債權及履行債務。是對於已
    陷入經濟上困境之消費者，若任其於惡性循環之債務窘境中
    自生自滅，將衍生嚴重之社會問題，難以維持安定之社會經
    濟秩序，故為兼顧債權人、債務人雙方之利益，對陷於經濟
    上困境之消費者，乃允其於消費者債務清理條例施行後，得
    選擇以重建型之更生程序或清算型之清算程序清理其債務，
    藉以妥適調整債務人與債權人及其他利害關係人間之權利義
    務關係，保障債權人獲得公平受償，並謀求消費者經濟生活
    之重建復甦機會。惟對於已與金融機構協商成立，或於本條
    例施行前，已依金融主管機關協調成立之中華民國銀行公會
    會員辦理消費金融案件無擔保債務協商機制與金融機構成立
    協商之債務人，若非因不可歸責於己之事由，致履行顯有重
    大困難，僅係為圖謀減免債務，而不為債務之履行，自有違
    債權契約為誠信契約之本旨，故依消債條例第151 條第6 項
    準用同條第5 項前段之規定，不得聲請更生或清算，始能避
    免肇致道德危險。次按債務清償方案成立後，應由債務人按
    其條件履行，如因事後發生情事變更，在清償期間收入或收
    益不如預期，致該方案履行困難甚或履行不能，因不可歸責
    於己，始能准許債務人聲請更生或清算，以避免債務人任意
    毀諾已成立之協商，濫用更生或清算之裁判上債務清理程序
    。從而所謂「不可歸責於己之事由」，應係指客觀上聲請人
    之支出增多，或收入、收益減少，非其成立協商時所能預期
    ，諸如物價上漲而成本增加、家屬患病等以致支出增加，或
    因病無法工作、僱佣之公司倒閉或裁員、失業、減薪等以致
    收入減少，均屬之。
三、聲請人於95年4 月間與全體無擔保債權銀行協商成立，約定
    聲請人應自95年4 月起，分120 期，按年息6%計息，於每月
    10日繳納21,817元，並於繳納27期協商款後，自97年7 月起
    未再依約繳納協商款乙情，有協議書、無擔保債務還款計劃
    表及還款明細表為憑（見本院卷第16頁、第17頁、第19頁）
    ，應認真實。
四、聲請人固主張其自96年5 月起因手傷，無法繼續從事美髮工
    作，頓失收入，致履行協商顯有重大困難，始未能繼續繳納
    協商款云云。經查：
  (一)據聲請人陳述，其於96年5 月間因長期為客人洗髮致手部受
    有職業傷害，而自請離職，非遭雇主解僱（見本院卷第73頁
    ），並提出離職證明書為憑（見本院卷第62頁），惟聲請人
    手部受傷程度是否已達不能勝任工作程度，則未據聲請人舉
    證以實其說，是以聲請人於履行協商期間明知有遵期還款之
    義務，卻仍選擇辭職另謀高就，足見聲請人乃因可歸責於己
    之事由致喪失原收入，而與消債條例第151 條第5 項但書之
    規定要件有別，聲請人主張因不可歸責於己之事由，致頓失
    收入云云，尚非可採。
  (二)聲請人主張其自96年7 月起迄今在市場擺攤販售飾品、皮件
    ，平均每月收入僅18,000元，於扣除租金及進貨成本18,000
    元後，已無餘力履行協商（見本院卷第61頁），惟未據聲請
    人提出相關發票、帳冊或租金付款憑據以為證明，且與聲請
    人自96年7 月起迄97年7 月間仍能按月繳付協商款21,817元
    之事實不符（見本院卷第20頁），而難採信。聲請人雖陳稱
    ：其自96年7 月起迄97年7 月間，乃向母親李秋桃商借，以
    李秋桃所有之房屋向土地銀行抵押借款所得之部分款項清償
    協商款（見本院卷第72頁背面）云云，惟未據聲請人舉證證
    明已清償之協商款與上開土地銀行借款間之關聯性，其主張
    自96年7 月起迄97年7 月止之協商還款資金來源非出於工作
    所得，亦難採信。
  (三)聲請人另主張其除須支付維持自己日常生活所需費用外，尚
    須支付父母扶養費每人各3,000 元（見本院卷第6 頁），惟
    其於98年1 月7 日書狀已自承目前無力扶養父母（見本院卷
    第45頁），又聲請人之父余文通於96年度領有薪資所得400,
    000 元，相當於每月收入33,333元；聲請人之母李秋桃名下
    有門牌號碼為高雄市○○區○○路468 號10樓之房地各1 筆
    ，其於96年度復有工作所得201,000 元，相當於每月收入16
    ,750 元 ，目前聲請人設籍上址，與父母同住等情，有卷附
    財產歸屬資料清單、96年度綜合所得稅各類所得資料清單及
    戶籍謄本可稽（見本院卷第53頁、第52頁、第56頁、第46頁
    ），參諸內政部公告之96、97年度高雄市每人每月最低生活
    費用為10,072元、10,991元以觀，足認聲請人之父母均無不
    能維持生活情事，自無須受聲請人扶養。是以聲請人每月之
    必要費用支出僅限於維持自己日常生活所需費用，聲請人陳
    報其每月必要費用支出為膳食費3,000 元、交通費1,000 元
    、健保費604 元，合計4,604 元（見本院卷第6 頁），未逾
    前揭內政部公告之最低生活費範圍，是以聲請人每月之必要
    費用支出為4,604 元，應堪認定。故聲請人自96年7 月起迄
    97年7 月止既於支付維持自己日常生活費用4,604 元外，尚
    能按月繳付協商款21,817元，足認聲請人於上開期間每月所
    得至少26,421元，聲請人復未能舉證證明其自97年7 月起有
    何不可歸責於己，致收入減少之具體事由存在，聲請人主張
    其收入不足支付協商款云云，亦難採信。
五、綜上，聲請人未能舉證證明有何不可歸責於己，致履行協商
    顯有重大困難之情事存在，揆諸首揭規定及說明，其聲請即
    屬聲請更生之要件不備，應予駁回。
六、依消費者債務清理條例第8 條前段、第15條、民事訴訟法第
    95條、第78條，裁定如主文。
中    華    民    國    98    年    3     月    31    日
                  民事第五庭  法    官  賴文姍
上為正本係照原本作成
如不服本裁定，應於裁定送達後10日內，以書狀向本院提出抗告
，並繳納抗告費新臺幣1,000 元。
中    華    民    國    98    年    3     月    31    日
                              書 記 官  林秀珍


司法院資訊處製作；財團法人民間司法改革基金會備份。
